【裁判字號】    94,苗簡,259
【裁判日期】    951208
【裁判案由】    確認通行權存在
【裁判全文】
臺灣苗栗地方法院民事簡易判決         94年度苗簡字第259號
原      告  甲○○○
                      號
訴訟代理人  何邦超律師
被      告  苗栗縣政府
法定代理人  劉政鴻
訴訟代理人  饒斯棋律師
上列當事人間確認通行權存在事件，本院於民國95年11月30日言
詞辯論終結，判決如下：
    主  文
確認原告就被告所有坐落苗栗縣苗栗市○○○段上南勢坑小段一
二五之一地號土地如附圖一所示ＡＢＣＤＥＦ連線部分面積一五
三點三四平方公尺，有通行權存在。
被告於前項原告具有通行權之範圍，應容忍原告通行，不得設置
地上物或為任何妨害原告通行之行為。
原告其餘之訴駁回。
訴訟費用由被告負擔四分之三，餘由原告負擔。
本判決第二項得假執行。
    事實及理由
一、按當事人之法定代理人其代理權消滅者，訴訟程序在有法定
    代理人承受其訴訟以前當然停止；承受訴訟人，於得為承受
    時，應即為承受之聲明，民事訴訟法第170 條、第175 條第
    1 項分別定有明文。本件被告之法定代理人原為乙○○，嗣
    變更為劉政鴻，劉政鴻並已聲明承受本件訴訟，經核於法相
    符，合先敘明。
二、按訴狀送達後，原告不得將原訴變更或追加他訴，但擴張或
    減縮應受判決事項之聲明者，不在此限，民事訴訟法第255
    條第1 項第3 款定有明文。本件原告訴之聲明第1 項原為「
    確認原告就被告所有坐落苗栗縣苗栗市○○○段上南勢坑小
    段125 之1 地號土地（下稱系爭土地）如附圖一所示ＡＢＣ
    ＤＥＦ連線部分（寬度為6 公尺）面積153.34平方公尺，有
    通行權存在」，嗣於民國95年11月30日本院開庭時擴張為「
    確認原告就被告所有之系爭土地如附圖三所示甲乙丙丁連線
    部分（寬度為8 公尺，面積以實測為準），有通行權存在」
    ，此係擴張應受判決事項之聲明，核與上揭規定相符，應予
    准許。
三、原告起訴主張：
  (一)苗栗縣苗栗市○○○段上南勢坑小段125 之2 地號土地（下
    稱125 之2 地號土地）為原告所有，與被告所有之系爭土地
    相毗鄰，且125 之2 地號土地為系爭土地包圍在內，是125
    之2 地號土地為袋地，必須經過系爭土地始能通至公路。
  (二)按土地因與公路無適宜之聯絡，致不能為通常使用者，土地
    所有人得通行周圍地以至公路，民法第787 條第1 項前段定
    有明文。125 之2 地號土地為墳墓用地，並已由第三人邱光
    映申請作為苗栗大坪頂殯儀館火葬場使用（此經臺灣省政府
    社會處同意設置殯儀館、火葬場，並由被告依法將125 之2
    地號土地由農牧用地變更為墳墓用地），而依殯葬管理條例
    第16條第2 項規定可知，125 之2 地號土地之聯外道路依法
    須寬達6 公尺以上，125 之2 地號土地始能供作殯儀館、火
    葬場目的使用，而為通常之使用。另依鈞院勘驗結果及附圖
    一所示，編號Ａ道路（即原告主張通行權範圍所連接之道路
    ）已有柏油鋪設於其上，所連接之苗栗縣苗栗市○○○段上
    南勢坑小段125 之7 地號土地（所有權人亦為被告，管理者
    為國防部後備司令部）上之道路為既成道路，是125 之2 地
    號土地若經過此道路至龍岡道，對被告而言，並未受有任何
    之損失，且能使125 之2 地號土地能通行至公路為適宜之聯
    絡，而能為通常之使用。至附圖一編號Ｂ、Ｃ道路（即被告
    主張通行權範圍所連接之道路）原告雖不爭執為既成道路，
    然該2 條道路最窄處只有3 公尺，僅能供一台車通行，無法
    會車，且依殯葬管理條例上開規定可知，不能使125 之2 土
    地供作殯儀館、火葬場目的使用，而使125 之2 地號土地為
    通常之使用，稽諸上開說明，自非可採。
  (三)再查，苗栗縣政府工商發展局建設課於95年10月24日以府商
    建字第0950135579號函表示：「按『建築技術規則』建築設
    計施工編第117 條及第118 條之規定，殯儀館係屬特定建築
    物，且該類用途建築物之面前道路寬度應為8 公尺以上，基
    地臨接道路之長度應依同編第119 條規定辦理；如於申請建
    造執照時，道路部份不符合前開規定，自不得予以核准建造
    執照；又該建築物面前道路如符合上開規定且已領得建造執
    照者，於申請使用執照前應先將該8 公尺寬度之道路開闢完
    成，方得核准使用執照」等語，從上函文意旨可知，125 之
    2 地號土地對外通行權道路寬度應為8 公尺以上，始與125
    之2 地號土地性質相符。並聲明：(1)確認原告就被告所有之
    系爭土地如附圖三所示甲乙丙丁連線部分（寬度為8 公尺，
    面積以實測為準），有通行權存在。(2)被告於前項原告具有
    通行權之範圍，應容忍原告通行，不得設置地上物或為任何
    妨害原告通行之行為。
四、被告之抗辯：
  (一)被告對125 之2 地號土地為袋地不爭執，然原告所請求通行
    之部分並非125 之2 地號土地對外聯絡之唯一通路，尚有其
    他2 處距離較近之既成道路可加以連接（即附圖一編號Ｂ、
    Ｃ道路），而依民法第787 條第2 項規定：「前項情形，有
    通行權人，應於通行必要之範圍內，擇其周圍地損害最少之
    處所及方法為之」，故在確認所得通行之範圍時，自應考量
    「必要性」及「損害最少」等兩項因素。又民法第787 條所
    定之通行權，係為促進袋地之利用，而令周圍地所有人負容
    忍通行之義務，為對周圍地所有權所加之限制，故其通行範
    圍應以使土地（袋地）得為「通常使用」為已足，不得因通
    行權人個人特殊用途、或道路是否整齊美觀之市容考量，而
    損及周圍地所有人之利益。從而，是否與公路無適宜之聯絡
    致不能為通常之使用，則應依其現在使用之方法判斷並斟酌
    土地之形狀、面積、位置及用途定之（最高法院92年台上字
    第1399號判決、81年台上字第2453號判決參照）。
  (二)查附圖一編號Ｂ道路可供一台車通行，亦可與原告所有之12
    5 之2 地號土地相連接。而附圖一編號Ｃ道路更係原告當初
    申請設置火葬場經核准後，原告利用該道路通行至125 之2
    地號土地，原告並設置大門出入口處（此有入口處2 根柱子
    之設置得以證明），以及興建治洪池，由上足證明原告的確
    曾利用附圖一編號Ｃ道路進出，並無所謂不利通行之情事。
    而依附圖一所示，原告主張通行至編號Ａ道路所須利用系爭
    土地之面積高達153.34平方公尺，然通行至編號Ｃ道路卻僅
    須75.92 平方公尺，兩者相差近100 平方公尺。從而，通行
    編號Ｃ道路係原告最便捷、通行經過範圍最少、對系爭土地
    損害破壞性最少之最佳途徑。
  (三)況查125 之2 地號土地原告向來即未做任何利用，目前土地
    現況更係雜草叢生、一片荒蕪，再參酌附近相關地形，實亦
    屬人煙罕至，以一般步行或一輛車得通行之方式即為已足，
    根本無須原告所主張之寬度之道路供通行，縱使原告主張其
    曾於85年12月9 日經臺灣省政府社會處函准得以125 之2 地
    號土地設置殯儀館、火葬場，然原告卻遲未進行任何興建設
    置之動作而放任荒蔓，故被告認原告通行權之範圍應係125
    之2 地號土地通行至編號Ｃ道路寬度為3 公尺之部分，即如
    附圖二所示ＬＭＮＯＰＱ連線部分面積39.04 平方公尺。並
    聲明：原告之訴駁回。
五、兩造不爭執之事實：
  (一)125 之2 地號土地（地目旱、使用地類別：墳墓用地）為原
    告所有，系爭土地（地目墓、使用地類別：墳墓用地）為被
    告所有，125 之2 地號土地為系爭土地所包圍，且與公路無
    適宜之聯絡，係屬袋地。
  (二)附圖一編號Ａ、Ｂ、Ｃ道路均為既成道路，其中編號Ａ道路
    寬逾6 公尺，編號Ｂ、Ｃ道路最窄處寬約3 公尺。
六、按土地因與公路無適宜之聯絡，致不能為通常使用者，土地
    所有人得通行周圍地以至公路；前項情形，有通行權人，應
    於通行必要之範圍內，擇其周圍地損害最少之處所及方法為
    之，民法第787 條第1 項前段、第2 段分別定有明文。本件
    125 之2 地號土地為系爭土地所包圍，且與公路無適宜之聯
    絡，係為袋地乙節，為兩造所不爭執（見卷第180 頁），並
    經本院勘驗屬實，有勘驗筆錄、現場圖、現場照片、苗栗地
    政事務所製作之土地實測圖附卷可稽（見卷第64、102 至11
    4 頁），依上揭規定，原告自得通行系爭土地以至公路，是
    本件所須探究者為：原告應如何通行，方屬在通行必要之範
    圍內，對系爭土地損害最少之處所及方法？茲析述如下：
  (一)按非都市土地經劃定使用分區並編定使用地類別，應依其容
    許使用之項目及許可使用細目使用；各種使用地容許使用項
    目、許可使用地目及其附帶條件如附表一，非都市土地使用
    管制規則第6 條第1 項、第3 項規定明確。本件125 之2 地
    號土地地目旱，使用地類別為墳墓用地，有土地登記謄本在
    卷可考（見卷第7 頁），為非都市土地，自有前開規定之適
    用。又依非都市土地使用管制規則附表一各種使用地容許使
    用項目及許可使用細目表記載，殯葬設施為墳墓用地之容許
    使用項目，公墓、殯儀館、火化場及骨灰（骸）存放設施則
    為墳墓用地之許可使用細目，是依上說明，原告於125 之2
    地號土地上設置公墓、殯儀館、火化場及骨灰（骸）存放設
    施，均係125 之2 地號土地之「通常使用」範圍，堪可認定
    。
  (二)次按公墓、殯儀館、火化場及骨灰（骸）存放設施均應有聯
    外道路之設置；上開所定聯外道路，其寬度不得小於6 公尺
    ，殯葬管理條例第12條第1 項第9 款、第13條第12款、第14
    條第7 款、第15條第6 款、第16條第2 項分別著有規定。從
    上規定可知，原告若要在125 之2 地號土地上為「通常使用
    」－即設置公墓、殯儀館、火化場及骨灰（骸）存放設施，
    必須有聯外道路，且寬度不得小於6 公尺，故被告辯稱：12
    5 之2 地號土地對外通行時以一般步行或一輛車得通行之方
    式即為已足，通行道路寬度僅須3 公尺等語，尚非可採。
  (三)再查：系爭土地上坐落3 條既成道路（如附圖一編號Ａ、Ｂ
    、Ｃ道路所示），其中編號Ａ道路寬逾6 公尺，編號Ｂ、Ｃ
    道路最窄處寬約3 公尺等情，為兩造所不爭執（見卷第255
    頁），並經本院勘驗明確，有勘驗筆錄、現場圖、現場照片
    、本院囑託苗栗地政事務所製作之複丈成果圖在卷可憑（見
    卷第102 至114 、207 、208 頁），是以原告之通行範圍如
    為與附圖一編號Ｂ、Ｃ道路相接之ＨＩＪＫ、ＬＭＮＯＰＱ
    連線部分，則原告可能因125 之2 地號土地之聯外道路未達
    6 公尺，未符合前揭殯葬管理條例之規定而無從設置公墓、
    殯儀館、火化場及骨灰（骸）存放設施，致不能為墳墓用地
    之通常使用，自非妥適，故本院認原告之通行範圍應為125
    之2 地號土地與編號Ａ道路相接之部分，即系爭土地如附圖
    一所示ＡＢＣＤＥＦ連線部分（寬度為6 公尺，面積153.34
    平方公尺），此為通行所必要，且屬對系爭土地損害最少之
    處所及方法。
  (四)原告雖主張：依苗栗縣政府工商發展局建設課前開府商建字
    第0950135579號函內容所示（見卷第211 頁），興建殯儀館
    面前道路寬度應為8 公尺以上，故125 之2 地號土地對外道
    路寬度應為8 公尺以上等語。然觀諸該函文及所附資料內容
    ，係就使用樓地板面積超過一定範圍（200 平方公尺）之殯
    儀館之面前道路寬度為說明，惟125 之2 地號土地之「通常
    使用」範圍並非僅限於設置殯儀館一途，況縱設置殯儀館，
    其使用樓地板面積亦非皆須超過200 平方公尺，本院就本件
    通行權範圍之審酌，應以一般、整體情形為考量，特定條件
    、情況自不宜作為唯一考量依據，方符上揭民法有關通行權
    規定之法意，是原告就此主張，並非可採。
七、從而，原告訴請確認就被告所有之系爭土地有通行權存在，
    且請求被告於原告具有通行權之範圍，應容忍原告通行，不
    得設置地上物或為任何妨害原告通行之行為，於如附圖一所
    示ＡＢＣＤＥＦ連線部分面積153.34平方公尺之範圍內，為
    有理由，應予准許，逾此部分之請求，則屬無據，應予駁回
    。
八、本件事證已臻明確，兩造其餘攻防方法及所提證據，業經審
    酌，核與本件判決結果無影響，爰不逐一論述，併此敘明。
九、本件係關於財產權之訴訟其標的金額在新臺幣500,000 元以
    下之簡易訴訟程序，惟就主文第1 項之確認之訴，其性質並
    不宜宣告假執行，故僅就主文第2 項被告敗訴之判決，依民
    事訴訟法第389 條第1 項第3 款規定，依職權宣告假執行。
十、據上論結，本件原告之訴為一部有理由，一部無理由，依民
    事訴訟法第436 條第2 項、第79條、第389 條第1 項第3 款
    ，判決如主文。
中    華    民    國    95    年    12    月    8     日
                  苗栗簡易庭法  官  張 文 毓
以上正本係照原本作成。
如不服本判決，應於判決送達後20日內向本院提出上訴狀（須附
繕本）。
                            書記官  黎 東 成
中    華    民    國    95    年    12    月    8     日


司法院資訊處製作；財團法人民間司法改革基金會備份。
